ACORDAO-COMPLETO-2388786

ACÓRDÃO 628/2020 ATA 2/2020 - PRIMEIRA CÂMARA

VISTOS, relatados e discutidos estes autos que tratam de ato de concessão de pensão civil, emitido pelo então Centro Federal de Educação Tecnológica do Maranhão (Instituto Federal do Maranhão) e instituído por Celso Jorge Pires Leal em favor da beneficiária ativa Nubia Carvalho Pires Leal;
ACORDAM os Ministros do Tribunal de Contas da União, reunidos em Sessão da 1ª Câmara, nos termos dos arts. 71, inciso III, da Constituição Federal, 1º, inciso V, e 39, inciso II, da Lei 8.443/1992 e 260, §1º, do RITCU e ante as razões expostas pelo Relator, em:
9.1. considerar ilegal e recusar registro ao ato de concessão de pensão civil instituído por Celso Jorge Pires Leal (XXX.542.713-XX) em favor da beneficiária ativa Nubia Carvalho Pires Leal (XXX.443.233-XX) ;
9.2. dispensar a devolução dos valores indevidamente recebidos até a data da ciência pelo Instituto Federal do Maranhão, do presente acórdão, com base no Enunciado 106 da Súmula da Jurisprudência do TCU;
9.3. determinar ao Instituto Federal do Maranhão, com base no art. 45 da Lei 8.443/1992, que:
9.3.1. faça cessar os pagamentos decorrentes dos atos impugnados, comunicando ao TCU, no prazo de quinze dias as providências adotadas, nos termos do art. 262, caput, do Regimento Interno do TCU, art. 8º, caput, da Resolução-TCU 206/2007 e 19, caput, da Instrução Normativa-TCU 78/2018;
9.3.2. promova a correção dos "quintos de FC" que integraram os proventos de pensão, adequando à parcela judicial respectiva incluída nos proventos no valor de R$ 9.059,65, para a quantia R$ 5.466,61, nos exatos limites da decisão judicial que garantiu ao instituidor, a incorporação dos 5/5 de FC-2 com base na Portaria MEC 474/1987;
9.3.3. emita novo ato de pensão civil, livre da irregularidade apontada, submetendo-o ao TCU, no prazo de trinta dias, consoante os arts. 262, § 2º, do Regimento Interno do TCU e 19, § 3º, da Instrução Normativa TCU 78/2018;
9.3.4. comunique à interessada, o teor desta decisão, alertando-a de que o efeito suspensivo proveniente da interposição de eventual recurso não a exime da devolução dos valores percebidos indevidamente após a respectiva notificação, caso o recurso não seja provido;
9.3.5. no prazo de 30 (trinta) dias, contados da ciência desta decisão, envie a este Tribunal documentos comprobatórios de que a interessada está ciente da presente deliberação.

Ato de concessão de pensão civil emitido pelo então Centro Federal de Educação Tecnológica do Maranhão. Apreciação para fins de registro.

Primeira Câmara

Instituto Federal do Maranhão.

3. Interessados: Bruno Carvalho Pires Leal (XXX.580.953-XX); Camila Carvalho Pires Leal (XXX.986.473-XX); Nubia Carvalho Pires Leal (XXX.443.233-XX).

13.1. Ministros presentes: Walton Alencar Rodrigues (Presidente) e Vital do Rêgo (Relator).
13.2. Ministros-Substitutos convocados: Marcos Bemquerer Costa e André Luís de Carvalho.
13.3. Ministro-Substituto presente: Weder de Oliveira.

ACORDAO-COMPLETO-2465641

Acórdão 8180/2021 - Primeira Câmara

Núbia Carvalho Pires Leal

VITAL DO RÊGO

Adoto como relatório, com os devidos ajustes de forma, a instrução elaborada no âmbito da Secretaria de Fiscalização de Pessoal (peça 22) , com a qual se manifestou de acordo o corpo gerencial daquela unidade técnica especializada (peça 23) , a seguir transcrita:
INTRODUÇÃO
1.	Trata-se de ato de concessão de pensão civil de CELSO JORGE PIRES LEAL (XXX.542.713-XX) , ex-servidor do CENTRO FEDERAL DE EDUCAÇÃO TECNOLÓGICA DO MARANHÃO - MEC.
2.	O ato foi submetido, para fim de registro, à apreciação do Tribunal de Contas da União (TCU) , de acordo com o art. 71, inciso III, da Constituição Federal. O cadastramento e a disponibilização ao TCU ocorreram por intermédio do Sistema de Apreciação e Registro de Atos de Admissão e Concessões, na forma dos arts. 2º, caput e incisos I a VI, e 4º, caput, da Instrução Normativa - TCU 78/2018.
3.	Ao benefício pensional instituído pelo Sr. Celso Jorge Pires Leal habilitaram-se Bruno Carvalho Pires Leal (na condição de filho menor, que atingiu a maioridade em 30/7/2007) , Camila Carvalho Pires Leal (na condição de filha menor, que atingiu a maioridade em 13/11/2005) e Nubia Carvalho Pires Leal (na condição de viúva) .
HISTÓRICO
4.	Em 2012, esta Unidade Técnica encaminhou diligência/oitiva, nos termos de peças 1-2.
5.	Em resposta, a beneficiária Núbia Carvalho Pires Leal encaminhou os argumentos acostados à peça 7. A Jurisdicionada, por sua vez, encaminhou os documentos anexados à peça 8.
6.	Em 2015, esta Unidade Técnica encaminhou nova diligência/oitiva (peças 11-12) . 
7.	As respostas estão acostadas às peças 14, 15 e 16.
EXAME TÉCNICO
8.	A parcela referente à FC Judicial é relativa à incorporação de quintos com base na Portaria-MEC 474/87, a qual previa o cálculo das FC em forma de percentuais sobre a remuneração do Professor Titular da carreira do Magistério Superior, com Doutorado e em regime de Dedicação Exclusiva. 
9.	De acordo com a firme jurisprudência do TCU, é legítima a incorporação de quintos de função comissionada (quintos de FC) com base nos critérios definidos pela Portaria - MEC 474/1987. Contudo, é ilegítima a inclusão na base de cálculo da vantagem os reajustes concedidos pelas leis subsequentes que reestruturaram as carreiras das instituições federais de ensino ao longo do tempo, a teor do Acórdão 1283/2006-TCU-Segunda Câmara, de relatoria do Exmo. Ministro Walton Alencar Rodrigues.
10.	 As sentenças judiciais que garantem a percepção das funções comissionadas com base na Portaria - MEC 474/1987 não determinam que a vantagem do artigo 193 da Lei 8.112/1990 ou os quintos da função correspondente (art. 62 da Lei 8.112/1990) devam ser calculados para sempre com base nos parâmetros da Portaria - MEC 474/1987, mesmo sobre novos planos de carreira, e incluindo vantagens criadas posteriormente.
11.	 Se as sentenças judiciais determinassem esse modo de cálculo, equivaleria a reconhecer direito adquirido a regime de vencimentos, o que é repelido pela jurisprudência do Supremo Tribunal Federal, a exemplo do RE 241.884-ES.
12.	 As sentenças judiciais limitam-se a coibir decessos remuneratórios decorrentes da transformação das funções comissionadas (FC) em cargos de direção (CD) , conforme determinado pela Lei 8.168/1991.
13.	 As razões pelas quais o TCU adotou esse entendimento estão muito bem explicadas no voto condutor do Acórdão 835/2012-TCU-Plenário, de relatoria do Exmo. Ministro Augusto Nardes. Nesse acórdão, estão definidos os critérios para o cálculo das incorporações de quintos e opção dos servidores aposentados das instituições federais de ensino. São eles os seguintes:
a) para os servidores que não ajuizaram ações judiciais (ou para os que o fizeram, mas não lograram êxito, em decisão transitada em julgado) , as parcelas de quintos com amparo na Portaria - MEC 474/1987, desde que tenham iniciado o seu exercício até 31/10/1991, devem ser pagas sob a forma de vantagem pessoal nominalmente identificada (VPNI) , ajustando-se o valor da parcela ao que era devido em 1/11/1991, data de eficácia da Lei 8.168/1991, atualizada, desde então, exclusivamente pelos reajustes gerais concedidos ao funcionalismo, conforme preceitua o art. 15, § 1º, da Lei 9.527/1997;
b) para os servidores que obtiveram decisões judiciais favoráveis já transitadas em julgado, confirmadas em grau de recurso, os quintos de FC devem ser calculados adequando-se o valor nominal às condições deferidas na sentença, de modo que a quantia inicial seja apurada na data da publicação do provimento jurisdicional de 1º grau e, a partir daí, transformada em VPNI, atualizada, desde então, exclusivamente pelos reajustes gerais concedidos ao funcionalismo, conforme preceitua o art. 15, § 1º, da Lei 9.527/1997.
14.	 Vale lembrar que o cálculo das FC estava previsto no art. 2º da Portaria - MEC 474/1987, o qual estabelecia que: 
Art. 2º. As Funções Comissionadas são previstas no Anexo I, devendo ser exercidas em regime de tempo integral. 
Parágrafo Único. A remuneração das Funções Comissionadas previstas no Anexo I terá valor igual ao da remuneração do Professor Titular da carreira do Magistério Superior em regime de Dedicação Exclusiva, com Doutorado, acrescida dos percentuais a seguir especificados:
FC-1 - 80%
FC-2 - 65%
FC-3 - 55%
FC-4 - 40%
FC-5 - 30%
FC-6 - 20%.
15.	 Tendo em vista as alterações de moedas ocorridas em julho de 1993 e junho de 1994, foi adotada a tabela de remuneração vigente em janeiro de 1995 como referência para o cálculo da referida VPNI. A tabela a seguir apresenta os valores da VPNI integral para cada FC, conforme a jurisprudência do TCU. 
Tabela 1
	Função
	%
	Remuneração (*) 
	Valor do acréscimo
	Total da VPNI em 1995
	Índices (**) 
	Valor total da VPNI (5/5) 

	FC-1
	80
	3.169,37
	2.535,49
	5.704,86
	1,04535
	5.963,58

	FC-2
	65
	3.169,37
	2.060,09
	5.229,46
	1,04535
	5.466,61

	FC-3
	55
	3.169,37
	1.743,15
	4.912,52
	1,04535
	5.135,30

	FC-4
	40
	3.169,37
	1.267,74
	4.437,11
	1,04535
	4.638,34

	FC-5
	30
	3.169,37
	950,81
	4.120,18
	1,04535
	4.307,03

	FC-6
	20
	3.169,37
	633,87
	3.803,24
	1,04535
	3.975,72

	FC-7
	0
	3.169,37
	0
	3.169,37
	1,04535
	3.313,10

 (
 (*) Remuneração do cargo de Professor Titular com dedicação exclusiva e doutorado em janeiro/1995 - vencimento mais GAE, no percentual de 160%, instituída pela Lei Delegada 13/1992, majorada pela Lei 8.676/1993.
 (**)  Aumentos lineares de 1995 a 2013 (1% + 3,5% = 1,01 x 1,035) .
16.	 O valor utilizado para cálculo do benefício foi de R$ 9.059,65 a título de FC Judicial (5/5 FC-02) , valor incompatível com o entendimento desta Corte de Contas.
17.	 Em sua defesa, a beneficiária Núbia Carvalho Pires Leal, em suma, apresentou os seguintes argumentos:
	a) já teria ocorrido a decadência administrativa (peça 16, p. 3) ;
	b) ofensa aos princípios da segurança jurídica e da coisa julgada (peça 16, p. 4-16) ;
	c) não haveria ilegalidade em relação ao pagamento da GED sobre a parcela de quintos (peça 16, p. 16-18) .
18. Não prospera a alegação da interessada de que teria havido decadência do direito da administração de alterar o ato de concessão. O Supremo Tribunal Federal reconhece não ocorrer decadência contra decisão do TCU que nega registro a ato de admissão, aposentadoria, reforma e pensão. Esses atos, também chamados "atos sujeitos a registro" se enquadram na categoria de "ato complexo". O entendimento jurisprudencial, tanto no âmbito deste Tribunal quanto no do Poder Judiciário, é de que o instituto da decadência administrativa, ao ser aplicado aos atos sujeitos a registro, conta seu prazo decadencial somente a partir do respectivo registro pelo Tribunal de Contas da União, visto que, em se tratando de ato complexo, só é aperfeiçoado quando de seu registro pelo TCU. Portanto o prazo decadencial não pode ser contado a partir da concessão administrativa, mas sim a partir do exame pelo TCU. 
19.	 O Princípio da Segurança Jurídica é vetor importante do Direito, que impõe ao magistrado a ponderação de sua incidência no caso concreto, mas sempre em face de outros princípios estruturantes da Administração Pública, como o princípio da legalidade, expresso na Constituição Federal, a partir do qual se estrutura todo o direito público e administrativo. 
20. A apreciação de atos de concessão de aposentadoria pela ilegalidade não infringe o princípio da segurança jurídica. O ato de pensão civil em tela não pode ser considerado ato jurídico perfeito, uma vez que há pagamento considerado irregular por esta Corte de Contas. Assim, não se pode falar em direito adquirido. 
21. Inicialmente, importa destacar, no que concerne à coisa julgada, que esta Corte, de fato, não pode desconstituí-la. Contudo, no que tange à execução do que foi determinado na sentença, sobretudo quando isso se reflete na apreciação da legalidade de atos de concessão de aposentadoria, pensão e reforma, pode sim o TCU se manifestar. Isso porque a coisa julgada se restringe ao que foi expressamente dito na decisão que a originou, não sendo possível nem legal, atribuir interpretações que tornem a decisão extra ou ultra petita. É que a coisa julgada está cingida expressamente ao que foi concedido na sentença não sendo possível ampliar ou reduzir o pedido que se materializou por meio da decisão. 
22.	 Acerca da legalidade da inclusão da GED na base de cálculo da FC Judicial, convém destacar excerto do Voto do Ministro Benjamin Zymler no Acórdão 4730/2018-TCU-Primeira Câmara, por meio do qual, tendo em conta a decisão proferia pelo Supremo Tribunal Federal no RE 638.115, foi firmado o seguinte entendimento sobre o tema: "considerando a referida decisão da Suprema Corte, entendo não ser possível, a partir dela, considerar na base de cálculo dos quintos de FC fundamentados na Portaria MEC 474/1987, parcela criada em data posterior a 8/4/1998, como é o caso da GED, dada pela lei 9.678/1998 de 3 de julho de 1998 independentemente de haver decisão judicial amparando a referida inclusão" (destaque acrescido) .
23.	 Ante o exposto, o ato em tela deve ser considerado ilegal, com negativa de registro.
CONCLUSÃO
24. Em razão do exposto e tendo em vista as análises realizadas no ato de concessão de pensão civil cujo instituidor é Celso Jorge Pires Leal (XXX.542.713-XX) , esta Unidade Técnica considera que o ato em tela está ilegal, em razão do cálculo incorreto da FC judicial, decorrente da Portaria MEC 474/84.
PROPOSTA DE ENCAMINHAMENTO
25.	 Ante o exposto, conforme o preceituado no artigo 71, inciso III, da Constituição Federal de 1.988; c/c os artigos. 1º, inciso V, e 39, inciso II, da Lei nº 8.443/1992, c/c os artigos 1º, inciso VIII, 260, §§ 1º e 4º, do Regimento Interno/TCU, e tomando por base as informações prestadas pelo órgão de controle interno e as verificações feitas pela unidade técnica, na forma prevista no artigo 260, caput, do referido Regimento, propõe-se: 
a) considerar ilegal e negar o registro do ato inicial de pensão em favor de Bruno Carvalho Pires Leal (CPF: XXX.580.953-XX) , Camila Carvalho Pires Leal (CPF: XXX.986.473-XX) e Nubia Carvalho Pires Leal (CPF: XXX.443.233-XX) ;
b) dispensar o ressarcimento das quantias indevidamente recebidas de boa-fé, nos termos da Súmula TCU n. 106;
c) determinar à Unidade Jurisdicionada que adote medidas para:
c.1) no prazo de quinze dias, fazer cessar os pagamentos decorrentes do ato impugnado por esta Corte de Contas, sob pena de responsabilidade solidária da autoridade administrativa omissa, nos termos do art. 262 do Regimento Interno/TCU;
c.2) no prazo de trinta dias, emitir novo ato, livre da irregularidade apontada, e o submeta ao TCU pelo Sistema e-Pessoal, nos termos dos arts. 262, § 2º, do Regimento Interno desta Corte e 19, § 3º, da Instrução Normativa TCU 78/2018;
c.3) dar ciência, no prazo de 15 (quinze) dias, do inteiro teor desta deliberação à sra. Nubia Carvalho Pires Leal, alertando-a de que o efeito suspensivo proveniente da interposição de eventuais recursos junto ao TCU não a exime da devolução dos valores percebidos indevidamente após a respectiva notificação, caso esses não sejam providos; e
c.4) encaminhar ao Tribunal, no prazo de 30 (trinta) dias contados da ciência da decisão, documento apto a comprovar que a interessada tomou conhecimento do acórdão.
2.	O Ministério Público, representado nos autos pelo Procurador Dr. Júlio Marcelo de Oliveira, manifestou-se de acordo com a proposição da unidade técnica (peça 24) . 
É o Relatório.

Ana Amélia Figueiredo Dino de Castro e Costa (OAB/MA 5.517) e outros.

Procurador Júlio Marcelo de Oliveira.

PENSÃO CIVIL. INCORPORAÇÃO DE QUINTOS, PELO INSTITUIDOR, DE FUNÇÃO DE CONFIANÇA COM FUNDAMENTO NA PORTARIA MEC 474/1987. CÁLCULO DA VANTAGEM EM DESACORDO COM A JURISPRUDÊNCIA DO TCU E COM A DECISÃO JUDICIAL QUE GARANTIU A INCORPORAÇÃO MENCIONADA. OITIVA. ILEGALIDADE. DETERMINAÇÕES.

PENSÃO CIVIL (PCIV)

Secretaria de Fiscalização de Pessoal (Sefip).

Em exame, ato de concessão de pensão civil emitido pelo então Centro Federal de Educação Tecnológica do Maranhão e instituído pelo ex-servidor Celso Jorge Pires Leal em favor da beneficiária ativa Nubia Carvalho Pires Leal. O mencionado instituidor, que ocupava o cargo de professor de 1º e 2º graus, e faleceu na atividade na data de 14/7/2004. O ato de pensão civil em análise, com vigência a partir do óbito, foi disponibilizado ao TCU na data de 20/12/2007. Também vale observar que os proventos da pensão discutida foram calculados segundo os critérios estabelecidos pela Lei 10.887/2004, razão pela qual não guardam paridade com a remuneração do cargo ocupado pelo instituidor. 
Ao analisar a concessão, a Sefip identificou como indício de irregularidade a inclusão, no cálculo da pensão, de parcela referente à incorporação de quintos pelo instituidor, com base na Portaria MEC 474/1987, cujos cálculos foram realizados de forma equivocada, em desacordo com a jurisprudência do TCU e com a decisão judicial que assegurou ao instituidor a percepção da referida parcela. Considerando que o ato em questão foi disponibilizado ao TCU há mais de 5 anos, a unidade técnica oportunizou à beneficiária ativa da pensão, nos termos do Acórdão 587/2011-TCU-Plenário, as garantias constitucionais atinentes ao contraditório e à ampla defesa (peças 2 e 12) . Em paralelo, foi realizada diligência junto ao Instituto Federal do Maranhão para que a entidade apresentasse esclarecimentos acerca dos indícios destacados (peças 1 e 11) .
Após ter sido notificada acerca da irregularidade identificada em seu ato de pensão civil, a Sra. Nubia Carvalho Pires Leal apresentou suas razões que foram juntadas na peça 15. A entidade também apresentou os esclarecimentos requeridos, que foram juntados na peça 14. Em síntese, os argumentos trazidos para justificar os pagamentos inquinados na pensão em comento são os seguintes: (i) o TCU não pode alterar suas pensões, pois já ocorreu a decadência administrativa, prevista no art. 54 da Lei 9.784/1999; (ii) violação ao princípio da  coisa julgada, já que há decisão judicial transitada em julgado que garante o recebimento da rubrica quintos de função comissionada ao instituidor; e (iii) O Acórdão 2248/2005-TCU-Plenário reconheceu a legalidade das incorporações e atualizações de quintos até 4/9/2001.
Por seu turno, a Sefip entendeu que as informações e documentos constantes dos autos não são hábeis a justificar a continuidade dos pagamentos irregulares. Nesse sentido a Sefip sustenta que a parcela judicial referente à incorporação de quintos, que foi incluída no benefício de pensão, está acima dos valores de referência considerados legais pela jurisprudência do TCU, que tem por referência o Acórdão 1915/2012-TCU-Plenário.
Ao final, a Sefip propõe considerar ilegal o ato em apreço, propondo a correção do valor de quintos de função incorporados pelo instituidor e incluído no benefício de pensão.
Em sua manifestação regimental, o Ministério Público junto ao TCU, em cota singela de participação, ratificou a proposta formulada pela unidade técnica.
-II-
Registro minha concordância integral com a proposta formulada pela unidade técnica, aquiescida pela manifestação do MPTCU, razão pela qual acolho os pareceres precedentes por seus próprios fundamentos, valendo-me, para tanto, da técnica da motivação per relationem, nos termos do art. 2º, § 3º, do Decreto 9.830, de 10 de junho de 2019, sem prejuízo de tecer os comentários a seguir.
Preliminarmente, convém registrar que, no âmbito do TCU, de fato, o Acórdão 2248/2005-TCU-Plenário firmou, à época, entendimento no sentido de que:  
" (...) é devida a incorporação de parcelas de quintos, com fundamento no artigo 3º da MP 2.22545/2001, observando-se os critérios contidos na redação original dos artigos 3º e 10 da Lei 8.911/94, no período compreendido entre 09/04/98 e 04/09/2001, data da edição da referida medida provisória, sendo a partir de então todas as parcelas incorporadas, inclusive a prevista no artigo 3º da Lei 9.624/98, transformadas em Vantagem Pessoal Nominalmente Identificada - VPNI, admitindo-se, ainda, o cômputo do tempo residual porventura existente em 10/11/1997, desde que não empregado em qualquer incorporação, para concessão da primeira ou de mais uma parcela de quintos na data específica em que for completado o interstício de doze meses, ficando, também, essa derradeira incorporação transformada em VPNI, nos termos do subitem 8.1.2 da Decisão 925/1999 - Plenário." 
Ocorre que a referida decisão desta Corte de Contas, além de ter perdido a eficácia a partir da prolação do sobredito RE 638.115, já havia sido declarada inconstitucional pelo Supremo Tribunal Federal, no julgamento do Mandado de Segurança 25.763: 
Mandado de segurança. 2. Administrativo. Servidor público. 3. Cabimento do mandado de segurança da União para impugnar ato do Tribunal de Contas da União. 4. Impossibilidade de incorporação de quintos decorrente do exercício de funções comissionadas no período compreendido entre a edição da Lei 9.624/1998 e a MP 2.225-48/2001. Art. 61, § 1º, inciso II, "a", e 63, inciso I, CF/88. 5. Ausência de fundamentação legal indispensável para incorporação dos quintos no período de 9.4.1998 a 4.9.2001, data da edição da MP 2.225-45/2001. Violação ao princípio constitucional da legalidade. 6. A medida provisória tão somente transformou em Vantagem Pessoal Nominalmente Identificada (VPNI) a incorporação das parcelas a que se referem os arts. 3º e 10 da Lei 8.911, de 11 de julho de 1994, e o art. 3º da Lei 9.624, de 2 de abril de 1998. 7. Inconstitucionalidade do Acórdão 2.248/2005, do TCU e extinção da incorporação de quintos/décimos desde a Lei 9.527/97. 8. Impetração conhecida e segurança concedida. (MS 25763, Relator:  Min. Eros Grau, Relator p/ Acórdão: Min. Gilmar Mendes, julgado em 19/03/2015) . 
Portanto, vale mencionar que sobredito Acórdão 2248/2005-TCU-Plenário não tem mais aplicação na jurisprudência desta Corte de Contas.
Ademais, compulsando os autos e analisando a documentação carreada por meio de diligência (peça 14) e nas oitivas, observo que, de fato, o instituidor faz jus à incorporação de 5/5 de uma FC-2, nos termos preconizados pela Portaria MEC 474/1987. No entanto, o cálculo da rubrica no momento da instituição da pensão se mostra equivocado e descumpre a própria decisão judicial que o assegurou.
Vale rememorar que o instituidor buscou na justiça garantir a equiparação dos Cargos de Direção (CD's) transformados pela Lei 8.161/1191, para uma FC-02, função efetivamente ocupada pelo Sr. Celso Jorge Pires Leal na atividade. Isso porque os valores incorporados com base na então Portaria MEC 474/1989 (FC's) foram reduzidos a partir da entrada em vigor da Lei 8.168/1991 (CD's) , o que foi considerado ilegal pelo Poder Judiciário. Nesse sentido, a decisão judicial que ampara o instituidor, proferida nos autos do mandado de segurança 2000.37.00.000727-3, que tramitou na 6ª Vara Federal de São Luís/ MA:
Isto posto, decido rejeitar a preliminar e, no mérito, ratificando a liminar, CONCEDER A SEGURANÇA, para reconhecer o direito dos substituídos ao recebimento de seus vencimentos sem a redução dos "quintos" incorporados, com fulcro na tabela de vencimentos da Lei 7.596/87, no Decreto 94.664/87 e na Portaria 474/87 - MEC. 
Verifico que a discussão que foi travada no referido MS foi tão somente a que diz respeito aos quintos incorporados com fundamento na portaria MEC 474/1987 e que, a partir da entrada em vigor da Lei 8.168/1991, foram reduzidos drasticamente. Não se discutiu expressamente nos autos, a inclusão de outras vantagens criadas posteriormente a 8/4/1998 e incluídas no cálculo dos quintos e nem a atualização dos cálculos considerando as novas estruturas remuneratórias do cargo utilizado como parâmetro (professor titular) . Por tal razão não se pode inferir que a decisão proferida nos autos do referido Mandado de Segurança ampara os critérios de cálculo utilizados pelo Instituto Federal do Maranhão. Não se trata de descumprimento de decisão judicial transitada em julgado, mas sim, de equívoco na execução do comando judicial.
Observo que a decisão proferida pelo TRF da 1ª Região que confirmou a sentença de 1ª Instância, também não assegurou os critérios de cálculo utilizados pela entidade, consoante se verifica na ementa a seguir transcrita:
ADMINISTRATIVO E PROCESSUAL CIVIL - PRELIMINAR - INADEQUAÇÃO DA VIA ELEITA REJEITADA - SERVIDOR - TRANSFORMAÇÃO DAS FUNÇÕES DE CONFIANÇA DAS INSTITUIÇÕES FEDERAIS DE ENSINO EM CARGOS DE DIREÇÃO - LEI 7.596/87 - DECRETO 94.664/87 - PORTARIA MEC 474/87 - LEI 8.168/91 - QUINTOS - DIREITO ADQUIRIDO - IRREDUTIBILIDADE DE VENCIMENTOS - DECADÊNCIA - LEI 9.784/99 - LEGITIMIDADE DO SINDICATO PARA ATUAR COMO SUBSTITUTO - APELAÇÃO E REMESSA OFICIAL IMPROVIDAS.
1. O Sindicato, estando devidamente registrado no MTB, tem legitimidade para atuar como substituto processual, nos moldes do art. 5º, LXX, "b" da CF/88, no art. 240, "a" da Lei 8.112/90 e no art. 4º, "a" do seu estatuto. Ademais, consta dos autos a autorização dos substituídos em ata de assembleia geral.
2. A matéria em debate é eminentemente de direito. Cuida-se de revisão/transformação dos quintos incorporados com base na Portaria MEC 474/87, advindo daí o direito líquido e certo pleiteado pelo impetrante de ver os proventos/vencimentos de seus substituídos resguardados. Preliminar de inadequação da via rejeitada.
3. Ultrapassados 5 (cinco) anos desde a data da Portaria 474, de 26/8/87, que fixou os valores das funções comissionadas, deve ser aplicada a decadência do direito de anular, conforme preconiza abalizada doutrina e a teor do disposto no art. 54 da Lei 9.784/99, que regula o processo administrativo no âmbito da Administração Pública Federal. Precedentes: AC 1999.34.00.036098-6/DF, TRF - 1ª Região, Rel. Des. Federal Antônio Sávio de Oliveira Chaves; AMS 2000.71.10.000130-4/RS, Rel. Juiz Valdemar Capeletti, TRF - 4ª Região; ROMS 12705/TO, Rel. Min. Vicente Leal, STJ, 6ª Turma; MS 7090/DF, Min. Jorge Scartezzini, STJ, 3ª Seção e MS 6566/DF, Min. Garcia Vieira, STJ, 1ª Seção.
4. Inexistência nos autos de prova sobre medidas administrativas em tempo hábil que importassem impugnação à validade do ato, para efeito do exercício do direito de anular.
5. Ademais, a Portaria MEC 474/87, que fixou os valores das funções comissionadas instituídas em decorrência da Lei 7.596/87, foi expedida com amparo no art. 64 do Decreto 94.664/87 (regulamento) .
6. Os "quintos" incorporados na vigência da Lei 7.596/87 e nos valores fixados pela Portaria 474 não podem sofrer redução em razão da transformação das funções de confiança em cargos de direção, provocada pela Lei 8.168/91, em respeito ao direito adquirido e à irredutibilidade dos vencimentos.
7. Precedentes: AMS 1998.01.00.014551-6/AM, Rel. Juíza Mônica Neves Aguiar Castro; AMS 1997.01.00.058166-7/DF, Rel. Juiz Ricardo Machado Rabelo; AMS 1997.01.00.022883-1/MT, Rel. Juiz Luciano Tolentino Amaral e TRF/4ª Região/AMS 96.04.63447-0/SC, Rel. Juiz Alcides Vettorazzi. 
8. Preliminar rejeitada. Apelação e Remessa Oficial improvidas. Sentença confirmada.
Portanto, não foram discutidas, no sobredito processo judicial que assegurou ao instituidor a incorporação de quintos com base na Portaria MEC 474/1987, outras questões como atualização remuneratória ou reestruturação de carreira por leis supervenientes que não integraram o pedido feito na inicial. Diante desse fato, a execução da sentença deveria ter se cingido à parte dispositiva da decisão que transitou em julgado e que assegurou que os quintos incorporados com fundamento na referida portaria do MEC não sofressem a redução implementada a partir da entrada em vigor da Lei 8.168/1991.
Nesses termos, a decisão judicial mencionada vai ao encontro da Jurisprudência desta Corte de Contas, materializada no Acórdão 1915/2012-TCU-Plenário, por meio do qual foram estipulados os valores das incorporações de quintos calculadas com base na Portaria MEC 474/1987. No caso do instituidor, que incorporou 5/5 de uma FC-02, o valor assegurado seria de R$ 5.466,61 e não os R$ 9.059,65 que foram incluídos nos proventos de pensão. Em vista do que foi apresentado, o ato em epígrafe não reúne condições para receber a chancela da legalidade, cabendo determinação para ajuste da parcela inquinada nos proventos de pensão.
Observo, por derradeiro que, nos termos da jurisprudência do STF, os atos de concessão de pensão civil têm natureza complexa, nascendo de forma precária a partir da concessão pelo gestor competente e aperfeiçoando-se apenas após o registro pela Corte de Contas. Assim, o ato de pensão civil somente passa a estar plenamente formado (perfeito) , válido (aferição da legalidade com reflexo de definitividade perante a Administração) e eficaz (plenamente oponível a terceiros, deixando de apresentar executoriedade provisória) quando recebe o registro pela Corte de Contas. Afasta-se, portanto, os argumentos pela aplicação da decadência administrativa e segurança jurídica.
	Ante o exposto, VOTO para que seja adotada a minuta de acórdão que ora trago ao exame deste Colegiado.
TCU, Sala das Sessões Ministro Luciano Brandão Alves de Souza, em 4 de fevereiro de 2020.
Ministro VITAL DO RÊGO 
Relator